【裁判字號】    99,訴,796
【裁判日期】    990610
【裁判案由】    租佃爭議
【裁判全文】
臺灣板橋地方法院民事判決               99年度訴字第796號
原      告  丙○○
原      告  乙○○
原      告  戊○○○
原      告  己○○○
原      告  甲○○
原      告  癸○○
原      告  丁○○
共      同
訴訟代理人  凌見臣律師
被      告  庚○○
訴訟代理人  辛○○
上列當事人間請求租佃爭議事件，經本院於民國99年5月27日言
詞辯論終結，判決如下：
    主  文
確認原告與被告就台北縣新莊市○○段第八五九號土地之租佃契
約關係不存在。
訴訟費用由被告負擔。
    事實及理由
一、程序方面：
    按出租人與承租人間因耕地租佃發生爭議時，應由當地鄉公
    所耕地租佃委員會調解．．．。前項爭議案件非經調解、調
    處，不得起訴，耕地三七五減租條例第26條定有明文。本件
    原告主張：兩造前於民國96年7月24日就坐落台北縣新莊市
    ○○段859號土地（下稱系爭土地）上之租約（租約字號「
    莊租登字第42號」，下稱系爭租約）達成訴訟上和解，被告
    並依和解內容於96年8月20日將系爭土地返還原告，依耕地
    三七五租約清理要點第9條第1第6款「出租耕地全部經出租
    人收回者」規定，主張租約終止不存在。惟被告抗辯：系爭
    土地上有建物為原告造成，訴訟上和解所支付補償費為建物
    部分之補償，既未約明被告應協同辦理登記，系爭租約仍存
    在，原告應再支付新臺幣（下同）20萬元補償費，被告才同
    意辦理租約終止等情，自屬租佃爭議。而原告以前開事由向
    臺北縣新莊市公所耕地租佃委員會聲請調解，雙方調解不成
    立，嗣經臺北縣政府耕地租佃委員會調處，因之被告不服調
    處結果，由臺北縣政府耕地租佃委員會移送本院審理，有臺
    北縣政府民國99年3月15日北府地籍字第0990219385號函、
    調處程式筆錄、臺北縣新莊市公所99年1月25日北縣莊民字
    第0990006165號函、調解程式筆錄等件附卷可稽，應認原告
    本件起訴亦已踐行調處程序。
二、原告主張：
  (一)被告前向原告之父李江山承租系爭土地（重測前為台北縣新
    莊市○○○段438號），雙方訂有耕地三七五租約（即系爭
    租約），租期至97年12月31日止。原告之父李江山於73 年
    12月4日死亡，故由原告依法繼承為為系爭租約之出租人。
    嗣因被告未於系爭土地上自任耕作，且於其上建鐵皮房屋，
    違反耕地三七五減租條例第16條第1、2項及第17條第1項第4
    款規定，原告遂於94年11月25日依耕地三七五減租條例第26
    條規定向台北縣新莊市公所就系爭租約爭議送請調解，嗣經
    台北縣政府於第二次調處會議96年5月16日以系爭土地「經
    新莊市公所95年1月10日現揚勘查現況為建物及堆放機具，
    原租約應屬無效。」，因被告不服，依上開條款之約定移送
    法院續為辦理。再於訴訟中（本院96年度訴字第1054 號）
    達成和解：被告同意將系爭土地上之地上物拆除，將土地返
    還原告；原告則給付被告20萬元（下稱系爭和解筆錄）。被
    告嗣依和解內容於96年8月20日將系爭土地點交予原告，故
    系爭租約已然終止。詎原告依三七五租約清理要點第9條第1
    項第4、6款規定邀被告協同辦理終止租約登記事宜，被告拒
    絕配合，更要求原告再支付補償金，不得以提起本件訴訟請
    求確認系爭租約不存在。
  (二)即系爭土地或因被告違反耕地三七五減租條例第16條第2項
    規定無效；或經被告將系爭土地返還原告而終止，均可認已
    不存在。
  (三)併為聲明：如主文所示。
三、被告抗辯：
  (一)系爭和解筆錄僅約定被告應於96年10月23日前將地上物拆除
    ，並將土地返還原告，並未約定被告應協調辦理登記。另原
    告依和解內容所給付20萬元，僅為地上物拆除之補償金。系
    爭土地無法耕作之原因既為原告造成，原告未再提出其他補
    償前，系爭租約並未因之終止，仍繼續存在。
  (二)又被告於96年8月20日除依系爭和解筆錄內容將系爭土地點
    交返還原告外；併依判決將860號土地點交予原告（本院94
    年度訴字第1876號、臺灣高等法院96年度上字第172號判決
    ）。肇於前開判決除應將860號土地交還原告外，尚令被告
    給付29萬1,525元予原告，被告多次以電話、存證信函等方
    式通知原告出面協商，均未獲置理，被告遂於96年11月13日
    將被告應付款項14萬953元依法提存（即應付29萬1,525元扣
    除歷年來被告代付稅款18萬9,340元；再加上本院96年度聲
    字2398號被告須付3萬8,768元後，提存14萬953元）。詎被
    告之資產，竟因前開爭議款項於97年1月3日遭法院扣押長達
    45天，精神及名譽遭受重大損失。實則系爭土地及860號土
    地相鄰，原為農舍及曬谷場，未耕種是長年以來的事實，但
    是地主造成的，即地上建物亦是經地主同意，佃農花錢從前
    承租者頂讓來的。3年前土地既均點交，應付款並已提存，
    並通知地主領取。地主卻未聲請撤銷強制執行，事後變更代
    理人規避責任。故地主要求協辦終止租約事宜，因系爭和解
    筆錄並無終止系爭租約，如原告願補償被告在資產被扣押期
    間20萬元損害，被告願配合辦理。
  (三)併為答辯聲明：原告之訴駁回。
四、兩造不爭執之事項：
  (一)被告前向原告之父李江山承租系爭土地，雙方訂有耕地三七
    五租約（即系爭租約），租期至97年12月31日止。原告之父
    李江山於73年12月4 日死亡，故由原告依法繼承為系爭租約
    之出租人。
  (二)嗣原告以被告未於系爭土地上自任耕作（現況已作為建物及
    堆放機具）為由，依耕地三七五減租條例第16條規定主張終
    止租約，並依同法第26條規定向台北縣新莊市公所就系爭租
    約爭議送請調解，然調解不成立；再由台北縣政府耕地租佃
    委員會調處，於第二次調處會議（96年5月11日）決議：本
    案依耕地三七五減租條例第16條「承租人應自任耕作，不得
    將耕地轉租於他人，原訂租約無效」，既經新莊市公所95年
    1月10日現揚勘查，現況為「建物及堆放機具等」，原租約
    應屬無效等情。然被告不服，故依上開條款之約定移送法院
    續為辦理。再於96年7 月24日達成訴訟上和解（本院96年度
    訴字第1054號），其內容略以：被告願於96年10月23日前將
    系爭土地上地上物拆除，將土地騰空返還原告。原告願於被
    告騰空返還上開土地時，給付被告20萬元等情，並有台北縣
    政府第15屆耕地租佃委員會第8 次臨時會第2 次租佃爭議調
    處會議紀錄（詳本院卷第47頁）、系爭和解筆錄（詳本院卷
    第48、49頁）在卷可佐。
  (三)被告於96年8月20日即依系爭和解筆錄將系爭土地地上物拆
    除，將土地騰空返還原告；原告亦依和解內容交付20萬元予
    被告收受等情，有點交證明書（詳本院卷第85頁）可佐。
  (四)被告於96年8月20日除將系爭土地依和解筆錄內容點交返還
    原告外；併依判決將860號土地點交予原告（本院94年度訴
    字第1876號、臺灣高等法院96年度上字第172號判決）。肇
    於前開判決除應將860號土地交還原告外，尚令被告給付29
    萬1,525元予原告，被告多次以電話、存證信函等方式通知
    原告出面協商，均未獲置理，被告遂於96年11月13日將被告
    應付款項14萬953元依法提存（即應付29萬1,525元扣除歷年
    來被告代付稅款18萬9,340元；再加上本院96年度聲字2398
    號被告須付3萬8,768元後，提存14萬953元），並通知原告
    領取等情，並有委託書（詳本院卷第98、99頁）、點交證明
    書（詳本院卷第100頁）、存證信函及回執（詳本院卷第102
    、103頁）、提存書及通知書（詳本院卷第104至106頁）。
  (五)原告以被告負欠其前開爭議款項等債務，對被告資產聲請強
    行等情，有土地登記謄本、帳戶扣押資料查詢、執行命令（
    詳本院卷第109至113頁）。
  (六)被告提出基地租用契約書（詳本院卷第115 至117 頁）、讓
    渡書（詳本院卷第118 、119 頁）形式為真正。
五、按出租耕地全部經出租人收回者，為耕地租賃關係消滅（終
    止）之原因，此觀耕地三七五租約清理要點第9條第1項第6
    款之規定自明。查本件兩造就系爭土地既於訴訟上成立和解
    （被告願於96年10月23日前將系爭土地上地上物拆除，將土
    地騰空返還原告。原告願於被告騰空返還上開土地時，給付
    被告20萬元，有系爭和解筆錄1份在卷可佐）。被告並於96
    年8 月20日依系爭和解筆錄將系爭土地地上物拆除，將土地
    騰空返還原告（有點交證明書1份在卷可佐），則縱和解內
    容未述及被告應協同辦理終止登記，系爭租約亦因出租耕地
    全部經出租人收回而消滅。基上，系爭租約已因兩造達成訴
    訟上和解，可得推認經兩造合意終止而不存在。
六、至被告抗辯：系爭土地無法耕作之事由為地主造成；原告就
    相鄰860號土地之處理，讓被告受很大委屈及損害等情，即
    令屬實，至多僅涉被告是否得以前開事由向原告請求賠償，
    然與系爭租約已因租賃物返還而消滅之結果，則無相涉，爰
    不贅述，併此敘明。
七、綜上所述，原告提起本件確認之訴，確認兩造間就系爭土地
    之租賃契約關係不存在，為有理由，應予准許。
結論：原告之訴為有理由，依民事訴訟法第78條，判決如主文。
中    華    民    國    99    年    6     月    10    日
                  民事第一庭    法  官  黃信滿
以上正本係照原本作成
如對本判決上訴，須於判決送達後20日內向本院提出上訴狀
中    華    民    國    99    年    6     月    10    日
                                 書記官  莊琬婷

司法院資訊處製作；財團法人民間司法改革基金會備份。
